臺灣臺北地方法院刑事判決
111年度訴字第143號
公　訴　人　臺灣臺北地方檢察署檢察官
被      告  孫興耀  
                    
                    
選任辯護人  何政謙律師 
上列被告因詐欺等案件，經檢察官提起公訴（111年度偵字第714
號、第716號、第1151號、少連偵字第32號），本院判決如下：
    主  文
孫興耀犯三人以上共同詐欺取財罪，處有期徒刑壹年貳月。
扣案之iPhone XR手機壹支（IMEI：000000000000000號，含門號
0000000000號SIM卡壹張）沒收。
未扣案之犯罪所得新臺幣壹萬柒仟元沒收，於全部或一部不能沒
收或不宜執行沒收時，追徵其價額。
    事  實
一、孫興耀明知真實姓名、年籍不詳，通訊軟體Telegram上暱稱
    「色狼」之成年男子為詐騙集團成員，竟自民國110年12月1
    3日前之同年月某日起，加入「色狼」所屬三人以上所組成
    具有持續性及牟利性之有結構性詐騙集團犯罪組織，並與集
    團內其他成員共同意圖為自己或第三人不法之所有，基於3
    人以上共同詐欺取財及一般洗錢之犯意聯絡，由孫興耀負責
    領取置有金融帳戶提款卡之包裹、在車手提領詐騙款項時負
    責把風及收取車手提領之款項轉交上游。嗣於110年12月13
    日上午3時46分許由李志軍（經檢察官為不起訴處分）駕駛
    車號OOO-0000號自用小客車搭載孫興耀、林柏諺（通緝中）
    一同前往臺中市北屯區遼寧路1段120號統一超商平興門市，
    由孫興耀入內領取內含曹晉嘉名下國泰世華商業銀行帳號00
    0000000000號提款卡之包裹，並於同日上午10時許，依詐騙
    集團上游成員指示，將裝有上開提款卡之包裹放在臺中市西
    屯區朝富路6號國光客運轉運站旁停車場之投幣式置物櫃內
    。詐騙集團即於同日下午4時10分許，致電柯傅堯，佯稱先
    前購書未完成交易，請求協助完成退款云云，致柯傅堯陷於
    錯誤，而依詐騙集團成員指示，陸續於附表編號1至4所示時
    間、方式，將款項轉入或現金存入附表所示之人頭帳戶內。
    嗣於同日下午4時46分許，在苗栗縣後龍鎮成功路20號渣打
    銀行後龍分行，由孫興耀負責把風，林柏諺則持陳鉅弦（通
    緝中）所交付之上開曹晉嘉名下國泰世華商業銀行帳戶提款
    卡提領新臺幣（下同）4萬元並將此款項交給孫興耀，再由
    孫興耀依詐騙集團上游成員指示將上開款項交給陳鉅弦以轉
    交給上游成員，藉此掩飾或隱匿上開詐欺犯罪所得之來源、
    去向。
三、案經柯傅堯訴由臺北市政府警察局大安分局報告臺灣臺北地
    方檢察署檢察官偵查起訴。
    理  由
壹、程序方面
　　本判決認定犯罪事實所引用之供述及非供述證據，均經本院
    依法踐行調查證據程序，檢察官、被告孫興耀及辯護人均不
    爭執各該證據之證據能力，且亦查無依法應排除其證據能力
    之情形，是證據能力均無疑義。
貳、實體方面
一、上揭犯罪事實，業據被告坦承不諱（見偵716卷第11至16頁
    、第83至85頁、第133至135頁、偵1151卷第65至67頁、第29
    3至298頁、本院聲羈字卷第26至28頁、訴字卷一第41頁、卷
    二第164頁、第341頁），且經證人即告訴人柯傅堯、證人曹
    晉嘉、李志軍、共同被告林柏諺、陳鉅弦分別證述明確（見
    他12645卷第7頁至第9頁、偵714卷第25頁至第30頁、偵1151
    卷第23頁至第28頁、第137頁至第139頁、第391頁至第392頁
    、偵714卷第465頁至第467頁、第483頁至第486頁），並有
    國泰世華商業銀行存匯作業管理部110年12月23日國世存匯
    作業字1100211126號函暨所附曹晉嘉名下帳戶之客戶資料及
    交易明細、臺北市政府警察局大安分局搜索扣押筆錄、扣押
    物品目錄表、扣押物品收據、貨態查詢系統頁面、監視器攝
    影畫面翻拍照片、盧晉偉名下之中國信託帳戶客戶資料暨存
    款交易明細、黃信宸名下之合作金庫帳戶客戶資料暨歷史交
    易明細查詢結果等在卷可稽（見他12645卷第39頁至第46頁
    、偵716卷第53頁至第58頁、第63頁至第73頁、偵1151卷第1
    01頁至第106頁、少連偵32卷第299至301頁、第311至313頁
    ），且有被告所有之iPhone XR手機1支（IMEI：0000000000
    00000號，含門號0000000000號SIM卡1張）扣案可憑，足認
    被告上開任意性自白與卷內證據資料相符，可資採為認定犯
    罪事實之依據。
二、按洗錢防制法所稱洗錢，指下列行為：一、意圖掩飾或隱匿
    特定犯罪所得來源，或使他人逃避刑事追訴，而移轉或變更
    特定犯罪所得。二、掩飾或隱匿特定犯罪所得之本質、來源
    、去向、所在、所有權、處分權或其他權益者。三、收受、
    持有或使用他人之特定犯罪所得，洗錢防制法第2條定有明
    文。故行為人如有上揭各款所列洗錢行為者，即成立同法第
    14條第1項之洗錢罪。另過去實務認為，行為人對犯特定犯
    罪所得之財物或利益作直接使用或消費之處分行為，或僅將
    自己犯罪所得財物交予其他共同正犯，祇屬犯罪後處分贓物
    之行為，非本條例所規範之洗錢行為，惟依新法規定，倘行
    為人意圖掩飾或隱匿特定犯罪所得來源，而將特定犯罪所得
    直接消費處分，甚或交予其他共同正犯，而由共同正犯以虛
    假交易外觀掩飾不法金流移動，即難認單純犯罪後處分贓物
    之行為，應仍構成新法第2條第1或2款之洗錢行為（最高法
    院108年台上字第1744號判決意旨參照）。查被告收受共同
    被告林柏諺提領之告訴人遭詐款項後，依上層成員指示將所
    收得款項再轉交給共同被告陳鉅弦，以此方式將款項層層轉
    交至集團上層，業如前述，則被告主觀上有隱匿其所屬詐騙
    集團之詐欺犯罪所得，以逃避國家追訴或處罰之意思，客觀
    上亦有隱匿詐欺犯罪所得去向之作用，而製造金流斷點，揆
    諸前開說明，核與洗錢防制法第14條第1項一般洗錢罪之要
    件相合。
三、次按共同正犯之意思聯絡，不限於事前有所協議，其於行為
    當時，基於相互之認識，以共同犯罪之意思參與者，亦無礙
    於共同正犯之成立；又按共同正犯之成立，祇須具有犯意之
    聯絡及行為之分擔，既不問犯罪動機起於何人，亦不必每一
    階段犯行，均須參與，若共同實施犯罪行為之人，在共同意
    思範圍內，各自分擔犯罪行為之一部，相互利用他人之行為
    ，以達其犯罪之目的，其成立不以全體均參與實施犯罪構成
    要件之行為為要件；參與犯罪構成要件之行為者，固為共同
    正犯；以自己共同犯罪之意思，參與犯罪構成要件以外之行
    為，或以自己共同犯罪之意思，事前同謀，而由其中一部分
    人實行犯罪之行為者，亦均應認為共同正犯，使之對於全部
    行為所發生之結果，負其責任；另共同正犯之意思聯絡，原
    不以數人間直接發生者為限，若有間接之聯絡者，亦包括在
    內。查被告負責收取人頭帳戶提款卡，並於其他詐騙集團成
    員提領贓款時把風，另負責收取提領出之贓款並再轉交予上
    手，足徵被告係基於自己犯罪之意思參與該詐騙集團之分工
    ，而與該詐騙集團成員間互有犯意之聯絡及行為之分擔，是
    其與該詐騙集團成員之間自得論以共同正犯。
四、再組織犯罪防制條例所稱犯罪組織，指3人以上以實施強暴
    、脅迫、詐術、恐嚇為手段或最重本刑逾5年有期徒刑之刑
    之罪，所組成具有持續性或牟利性之有結構性組織。前項有
    結構性組織，指非為立即實施犯罪而隨意組成，不以具有名
    稱、規約、儀式、固定處所、成員持續參與或分工明確為必
    要，組織犯罪防制條例第2條定有明文。經查，被告於110年
    12月間加入本案詐騙集團，負責依指示為收取提款卡、把風
    、轉交贓款等行為，而被告於110年12月13日亦確實有為前
    述分工行為等情，經被告供陳在卷（見偵716卷第12至16頁
    、第84至85頁）。而該集團內部分工，被告係負責上開行為
    ，其他詐騙集團成員則向被害人行騙、交付車手人頭帳戶之
    提款卡、領取詐欺贓款等，被告藉此可取得每日之報酬，足
    見該集團應屬具持續性之組織體，並有分工、聯繫、分享報
    酬之完整結構，非為立即實施犯罪而隨機組成，是依被告加
    入本案詐騙集團之期間、集團成員之分工、報酬之計算方式
    、遂行詐欺犯行之獲利等節，堪認本案詐騙集團係以實施詐
    術為手段，具有持續性或牟利性之結構性組織，而該當於組
    織犯罪防制條例第2條第1項所稱之犯罪組織。又被告自陳：
    我確實有加入詐騙集團擔任取簿手及第一層收水，並且跟共
    犯林柏諺（Telegram上暱稱「小綠」）共同參與犯罪分工，
    林柏諺持提款卡至ATM領取詐欺贓款後，將錢交給我，我再
    交給第二層收水「歹郎狼（Telegram暱稱）」等語（見本院
    聲羈407卷第26頁），可見被告對其所參與之團體為具有持
    續性或牟利性之組織，顯非為立即實施犯罪而隨意組成之團
    體，知之甚詳，則其確已參與詐欺犯罪組織，堪予認定。
五、綜據上情，本案事證明確，被告犯行洵堪認定，應依法論科
    。
六、論罪科刑
  ㈠組織犯罪防制條例係藉由防制組織型態之犯罪活動為手段，
    以達成維護社會秩序、保障人民權益之目的，乃於該條例第
    3條第1項前段與後段，分別對於「發起、主持、操縱、指揮
    」及「參與」犯罪組織者，依其情節不同而為處遇，行為人
    雖有其中一行為（如參與），不問其有否實施各該手段（如
    詐欺）之罪，均成立本罪。然在未經自首或有其他積極事實
    ，足以證明其確已脫離或解散該組織之前，其違法行為，仍
    繼續存在，即為行為之繼續，而屬單純一罪，至行為終了時
    ，仍論為一罪。而加重詐欺罪係侵害個人財產法益之犯罪，
    其罪數之計算，核與參與犯罪組織罪之侵害社會法益有所不
    同，審酌現今詐騙集團之成員皆係為欺罔他人，騙取財物，
    方參與以詐術為目的之犯罪組織。倘若行為人於參與詐欺犯
    罪組織之行為繼續中，先後多次為加重詐欺之行為，因參與
    犯罪組織罪為繼續犯，犯罪一直繼續進行，直至犯罪組織解
    散，或其脫離犯罪組織時，其犯行始行終結。故該參與犯罪
    組織與其後之多次加重詐欺之行為皆有所重合，然因行為人
    僅為一參與犯罪組織行為，侵害一社會法益，屬單純一罪，
    應僅就「該案中」與參與犯罪組織罪時間較為密切之首次加
    重詐欺犯行論以參與犯罪組織罪及加重詐欺罪之想像競合犯
    ，而其他之加重詐欺犯行，祗需單獨論罪科刑即可，無需再
    另論以參與犯罪組織罪，以避免重複評價。是如行為人於參
    與同一詐騙集團之多次加重詐欺行為，因部分犯行發覺在後
    或偵查階段之先後不同，肇致起訴後分由不同之法官審理，
    為裨益法院審理範圍明確，以利事實認定，即應以數案中「
    最先繫屬於法院之案件」為準，亦即以「該案件」中之「首
    次」加重詐欺犯行與參與犯罪組織罪論以想像競合犯。縱該
    首次犯行非屬事實上之首次，亦因參與犯罪組織之繼續行為
    ，已為該案中之首次犯行所包攝，該參與犯罪組織行為之評
    價已獲滿足，自不再重複於他次詐欺犯行中再次論罪，俾免
    於過度評價及悖於一事不再理原則。至於「另案」起訴之他
    次加重詐欺犯行，縱屬事實上之首次犯行，仍需單獨論以加
    重詐欺罪，以彰顯刑法對不同被害人財產保護之完整性，俾
    免評價不足。查被告被起訴與本案詐騙集團共犯之本案詐欺
    取財犯行，為其所涉詐欺案件中最先繫屬於法院之犯行，此
    有臺灣高等法院被告前案紀錄表在卷可查，是檢察官起訴被
    告就本案亦同時構成參與犯罪組織罪，本院自應予一併審酌
    。
  ㈡核被告所為，係犯組織犯罪防制條例第3條第1項後段之參與
    犯罪組織罪、刑法第339條之4第1項第2款三人以上共同詐欺
    取財罪、洗錢防制法第14條第1項之洗錢罪。起訴書雖漏論
    被告之行為亦構成洗錢防制法第14條第1項之洗錢罪，然被
    告與其餘共同被告及詐騙集團成員共同構成洗錢犯行之行為
    業已記載於起訴書之犯罪事實（即共同被告林柏諺提領之詐
    欺款項係透過共同被告陳鉅弦轉交至上層），是此部分自為
    起訴效力所及，且經本院於本案移審時及審判程序中均當庭
    諭知此罪名（見本院訴字卷一第40頁、訴字卷二第333頁）
    ，檢察官於論告時亦稱被告之行為構成洗錢防制法第14條第
    1項之洗錢罪，是對被告訴訟上之防禦權並無防礙，本院自
    應併予審理。
　㈢被告與共同被告林柏諺、陳鉅弦及Telegram暱稱「色狼」之
    真實姓名年籍不詳之成年人及所屬詐騙集團成員間，就上開
    犯行有犯意聯絡及行為分擔，皆為共同正犯。
　㈣被告所犯參與犯罪組織罪與本案三人以上共同詐欺取財罪、
    洗錢罪間之犯行具有局部同一性，而有想像競合犯關係，應
    從一重論以三人以上共同詐欺取財罪。
　㈤被告就本案犯罪事實之自白，因從一重而論以加重詐欺取財
    罪，未另依洗錢防制法第16條第2項及組織犯罪條例第8條第
    1項規定減輕其刑，然得作為刑法第57條量刑審酌之事由，
    附此說明。
　㈥辯護人雖為被告辯護稱：請考量本案有刑法第59條犯罪情狀
    顯可憫恕的適用，被告年紀尚輕，是初犯，只是聽從上游的
    指示做取款的行為，惡性明顯較輕，而且被告坦承犯行，態
    度良好，也願意償還告訴人被騙的款項29,985元，請給被告
    改過自新的機會，適用刑法第59條規定再從輕量刑，給予易
    科罰金云云。惟按犯罪之情狀顯可憫恕，認科以最低度刑仍
    嫌過重者，得酌量減輕其刑，刑法第59條定有明文。此酌量
    減輕其刑，必須犯罪另有特殊之原因與環境，在客觀上足以
    引起一般同情，縱宣告法定最低度刑，猶嫌過重者，始有其
    適用。經查，被告所涉之加重詐欺取財罪，嚴重侵害被害人
    之財產法益，且被告稱本案犯行之動機為手頭緊，摩托車有
    車貸（見本院聲羈407卷第29頁），然賺錢有多種合法管道
    ，被告卻選擇以侵害他人財產為手段之非法賺錢途徑，且其
    於詐騙集團內之分工並非如辯護人所稱僅是取款，尚負責領
    取提款卡及轉交贓款等，並非詐騙分工網絡中最末端之角色
    ，客觀上難認有何犯罪之特殊原因與環境，其情節並無顯可
    憫恕之處。本案加重詐欺取財罪之最低刑度為1年有期徒刑
    ，就被告本案犯罪情節而言，難認有情輕法重之憾，自無需
    適用刑法第59條規定予以酌減其刑。
　㈦爰以行為人之責任為基礎，審酌被告不思以正途賺取錢財，
    明知現今社會詐騙集團橫行，集團分工式之詐欺行為往往侵
    害相當多被害人之財產法益，對社會治安產生重大危害，竟
    貪圖不法利益，與詐騙集團合流，造成被害人財產損失，並
    造成社會治安之重大危害，所為應予非難。並衡酌被告就本
    案負責之分工為領取裝有人頭帳戶提款卡之包裹並將之置於
    至指定地點、於車手提款時把風、轉交車手領取之款項給上
    游，犯後始終坦承犯罪，態度良好；兼衡被告為本案犯行之
    動機、對告訴人所造成之損害，及其雖有意賠償告訴人如附
    表編號1所示之金額，惟因告訴人沒有空到院調解等因素而
    尚未能和解，暨被告自述其智識程度為高職畢業（戶籍資料
    登記為大學肄業）、家庭經濟狀況普通（見本院訴字卷二第
    340頁）及其素行等一切情狀，量處如主文所示之刑。
　㈧至辯護人為被告請求宣告緩刑一節，查被告有不能安全駕駛
    之前案紀錄，經法院予以宣告緩刑，然被告竟於前案之緩刑
    期間內再犯本案故意之罪，此有臺灣高等法院被告前案紀錄
    表在卷可憑（見本院訴字卷二第11至13頁）。顯見被告並未
    因前案之偵審程序及刑之宣告而有所警惕，其守法意志薄弱
    。又被告本案尚未與告訴人達成和解，且未獲告訴人之諒解
    ，被告雖稱願賠償告訴人，然提出之賠償金額僅附表編號1
    所示之金額，顯然無意填補告訴人因本案詐欺而受之全部損
    害，自不能因被告單方提出願賠償告訴人附表編號1所示之
    金額，即認被告已有彌補告訴人損害之誠意及悛悔實意。綜
    合前情，本案並無暫不執行宣告刑為適當之情形，是辯護人
    此部分辯護意旨亦非可採，併此敘明。
七、強制工作部分　　
    按犯第1項之罪者，應於刑之執行前，令入勞動場所，強制
    工作，其期間為3年，組織犯罪防制條例第3條第3項固定有
    明文，惟上開規定就受處分人之人身自由所為限制，違反憲
    法比例原則及憲法明顯區隔原則之要求，與憲法第8條保障
    人身自由之意旨不符，應自本解釋公布之日（即110年12月1
    0日）起失其效力，業經司法院大法官釋字第812號解釋在案
    。從而，上開規定既經司法院大法官認定有違憲之情事，且
    自解釋公布之日起失其效力，本案自無從對被告宣告強制工
    作，併予敘明。　
八、沒收
  ㈠按供犯罪所用、犯罪預備之物或犯罪所生之物，屬於犯罪行
    為人者，得沒收之，刑法第38條第2項前段定有明文。扣案
    之iPhone XR手機1支（IMEI：000000000000000號，含門號0
    000000000號SIM卡1張），係被告所有，且供其用以與本案
    其他共同被告聯繫所用，經被告供承在卷（見本院訴字卷二
    第337頁），堪認前揭手機為被告所有並供其犯罪所用之物
    ，爰依刑法第38條第2項前段規定宣告沒收之。
  ㈡犯罪所得，屬於犯罪行為人者，沒收之；前二項之沒收，於
    全部或一部不能沒收或不宜執行沒收時，追徵其價額，刑法
    第38條之1第1項前段、第3項定有明文。被告參與本案犯行
    獲得17,000元之報酬，業據被告坦承在卷（見本院訴字卷第
    341頁），此部分犯罪所得雖未扣案，仍應依前揭規定宣告
    沒收，於全部或一部不能沒收或不宜執行沒收時，追徵其價
    額。
據上論斷，應依刑事訴訟法第299條第1項前段，判決如主文。
中　　華　　民　　國　　111 　年　　12　　月　　1 　　日
　　　　　　　　　刑事第五庭  審判長法　官　林虹翔
　　　　　　　　　　　　　　　　　　法  官  陳冠中
　　　　　　　　　　　　　　　　　　法  官  卓育璇
以上正本證明與原本無異。
如不服本判決，應於收受送達後20日內向本院提出上訴書狀，並
應敘述具體理由；其未敘述上訴理由者，應於上訴期間屆滿後20
日內向本院補提理由書（均須按他造當事人之人數附繕本）「切
勿逕送上級法院」。告訴人或被害人如對於本判決不服者，應具
備理由請求檢察官上訴，其上訴期間之計算係以檢察官收受判決
正本之日期為準。因疫情而遲誤不變期間，得向法院聲請回復原
狀。
　　　　　　　　　　　　　　    　　書記官　鄭淑丰
中　　華　　民　　國　　111 　年　　12　　月　　1 　　日

附錄本案論罪科刑法條全文
中華民國刑法第339條之4
犯第三百三十九條詐欺罪而有下列情形之一者，處一年以上七年
以下有期徒刑，得併科一百萬元以下罰金：
一、冒用政府機關或公務員名義犯之。
二、三人以上共同犯之。
三、以廣播電視、電子通訊、網際網路或其他媒體等傳播工具，
    對公眾散布而犯之。
前項之未遂犯罰之。

組織犯罪防制條例第3條第1項
發起、主持、操縱或指揮犯罪組織者，處三年以上十年以下有期
徒刑，得併科新臺幣一億元以下罰金；參與者，處六月以上五年
以下有期徒刑，得併科新臺幣一千萬元以下罰金。但參與情節輕
微者，得減輕或免除其刑。

洗錢防制法第14條
有第二條各款所列洗錢行為者，處七年以下有期徒刑，併科新臺
幣五百萬元以下罰金。
前項之未遂犯罰之。
前二項情形，不得科以超過其特定犯罪所定最重本刑之刑。

附表　　
編號 給付時間 給付方式 給付金額 （新臺幣） 入帳之人頭帳戶 1 110年12月13日下午4時42分許 轉帳 29,985元 曹晉嘉名下之國泰世華商業銀行帳號：000000000000號帳戶 2 110年12月13日下午5時35分許 現金存款 29,985元 黃信宸名下之合作金庫商業銀行帳號:0000000000000號（起訴書誤載為000000000000）帳戶 3 110年12月13日下午5時39分許 現金存款 30,000元 盧晉偉名下之中國信託商業銀行帳戶帳號:000000000000號帳戶 4 110年12月13日下午5時44分許 轉帳 29,985元 盧晉偉名下之中國信託商業銀行帳戶帳號:000000000000號帳戶